最高法院刑事判決　　　　　　　　　　　　　　　　九十一年度台上字第三八三號
　　上　訴　人　甲○○
　　選任辯護人　劉彥汶律師
右上訴人因偽造文書案件，不服台灣高等法院中華民國八十八年九月二十九日第二審
判決（八十八年度上訴字第一二八八號，起訴案號：台灣台北地方法院檢察署八十七
年度偵字第一九四五一、一九九五一號），提起上訴，本院判決如左：
    主  文
上訴駁回。
    理  由
一偽造私文書部分：
按刑事訴訟法第三百七十七條規定，上訴於第三審法院，非以判決違背法令為理由，
不得為之。是提起第三審上訴，應以原判決違背法令為理由，係屬法定要件。如果上
訴理由狀並未依據卷內訴訟資料，具體指摘原判決不適用何種法則或如何適用不當，
或所指摘原判決違法情事，顯與法律規定得為第三審上訴理由之違法情形，不相適合
時，均應認其上訴為違背法律上之程式，予以駁回。本件上訴意旨略稱：(一)、原判決
依卷附診斷證明書二紙所記載蔡家霆之病情，認定蔡家霆於民國八十六年四、五月間
無法單獨行動，並據以指駁上訴人甲○○所辯，係蔡家霆委託上訴人辦理貸款及交付
款項於蔡家霆之說詞不足採信。但蔡家霆是否有單獨行動能力與其是否有行為能力委
託上訴人辦理貸款係屬二件不同之事，原審未就此為調查；且上訴人第一次至台北市
大安區戶政事務所申請印鑑證明，係在八十六年四月二十二日，與蔡家霆曾於八十五
年九月十二日至同年十月二日間於國立台灣大學醫學院附設醫院（下稱台大醫院）住
院治療，並於八十六年四月二十四日至該院急診，時間上並無衝突。原審未調取蔡家
霆在該段時間之病歷資料，即認蔡家霆無單獨行動能力，有應調查之證據未予調查之
違法。(二)、證人邱美月於第一審及原審曾證稱：告訴人蔡懷瑾有告訴伊，證件是由告
訴人交與上訴人云云，對此有利於上訴人之證據，原判決未予採信，亦未說明不予採
信之理由，有判決不備理由之違背法令等語。
惟查原判決認定上訴人有原判決事實欄所記載之偽造私文書犯行，係依憑上訴人之相
關供述、告訴人之指訴、證人翁天放、王程章、陳東榮、邱美月之證言、卷附台北市
大安區地政事務所八十七年十二月十五日北市大地三字第八七六一四七一六○○號函
所附大安區○○段○○段六三四地號、建號七五八所有權人蔡懷瑾設定抵押權之全部
相關資料影本、台北市大安區戶政事務所八十七年十二月十七日北市安戶字第八七六
三一四五九號函及其所附之印鑑登記申請書、印鑑卡影本、上訴人在華南銀行辦理貸
款所使用之蔡懷瑾身分證影本、消費者貸款申請書及調查表、土地及建物謄本、戶口
名簿、消費者貸款契約、金融卡申請書兼約定書、金融卡領卡收據暨啟用（登錄）申
請書、華南銀行存摺存款交易明細帳、轉帳收入傳票、取款憑條、現金支出傳票、他
項權利證明書、八十七年一月十七日收受新台幣八十萬元收據、彰化銀行及華南銀行
開戶申請資料卡、蔡懷瑾換發戶口名簿登記資料、印鑑卡（均影本），予以綜合判斷
，因而維持第一審依牽連犯論處上訴人連續行使偽造私文書，足以生損害於公眾及他
人罪刑之判決，駁回上訴人在第二審之上訴，已詳予說明所憑之證據及其認定之理由
。而以上訴人雖否認有偽造私文書之犯行，辯稱：係告訴人之同居人蔡家霆急需資金
，由告訴人及蔡家霆共同委託伊向銀行及他人貸款云云。但已為告訴人所堅決否認，
證人翁天放、王程章、陳東榮、邱美月等又均證稱，上訴人係持告訴人之身分證，以
告訴人之名義借款，致彼等誤認上訴人即是告訴人等情。且上訴人於偵查中供稱：告
訴人之身分證係蔡家霆交付。於第一審改稱：係告訴人交付。關於告訴人之印章及印
鑑證明書，於偵查中供稱：係蔡家霆在八十六年四月二十二日到戶政事務所申辦戶籍
謄本、印鑑證明書。於第一審則改稱：告訴人同意伊申辦云云，前後說詞不一。按諸
卷附之診斷證明書之記載，蔡家霆於八十五年九月十二日至同年十月二日在台大醫院
住院診療，八十六年四月二十四日至該院急診，病名為暈厥，肺水腫。於八十六年五
月八日於亞東紀念醫院住院，翌日施行開顱手術摘除腦瘤，同年五月十七日出院，於
同年五月二十一日、二十八日、六月十一日、六月二十五日、七月十六日、九月十日
至門診複查，最後門診時仍有左側半身不遂及尿失禁現象等情。足見蔡家霆於八十六
年四月二十二日已病重，八十六年五月間更因腦瘤住院手術治療，無法單獨行動，焉
有可能親自到大安區戶政事務所申辦印鑑證明及委託上訴人辦理貸款。又上訴人係以
告訴人名義貸款，果係受告訴人之委託，理應將貸得款項及取得之金融卡交付告訴人
，而竟將所貸得之款自行挪用，並自行繳納貸款之利息，顯與常情相違背。因認上訴
人所辯係卸責之詞，不足採信，於理由內予以指駁。復明邱美月、沈極之證言，
不足採為上訴人有利之認定。所為論斷，均有卷存資料可資覆按，從形式上觀察，並
無所謂違背法令之情形存在。按證人邱美月於第一審供稱：「蔡懷瑾說……證件是她
交給她妹妹（上訴人），我還特別問她所有權狀是何人交出，她說自己交給她妹妹。
」（第一審卷第一○六頁正面），於原審證稱：「（你在第一審證稱權狀等證件是蔡
懷瑾交給甲○○的？）我聽蔡懷瑾對我說所有權狀是她交給妹妹的。」等語（原審卷
八十八年九月九日訊問筆錄）。是邱美月之證言係陳述告訴人曾說所有權狀係告訴人
交付上訴人甚明，而原判決亦認定該所有權狀係告訴人因家中曾遭小偷，而將其房地
產之所有權狀委託上訴人保管，此部分雙方並無爭執，且與上訴人是否成立偽造私文
書之犯行無直接關聯，原判決既已於理由內說明邱美月之證言不足為上訴人有利之認
定，用語雖稍嫌簡略，尚難指為理由不備。又原判決係綜合告訴人之指訴，證人翁天
放等之證言、診斷證明書等相關資料，認定上訴人之辯解不足採信。而其指當時蔡家
霆已因腦瘤病重及無法單獨行動，係依憑卷附診斷證明書為判斷，自屬有據，不容任
意指為違法。上訴意旨未依據卷內資料具體指摘原判決有何違背法令之情形，徒憑己
意，或就原判決已調查說明之事項，或就原審採證認事及判斷證據證明力之職權行使
，漫指原判決關於此部分違法，再為事實上爭執，難認係適法上訴第三審之理由。此
部分之上訴為違背法律上之程式，應予駁回。
二竊盜、詐欺及使公務員登載不實公文書罪部分：
按刑事訴訟法第三百七十六條所列各罪之案件，經第二審判決者，不得上訴於第三審
法院，法有明文。本件上訴人牽連犯竊盜、詐欺及使公務員登載不實公文書罪部分，
原判決認係成立刑法第三百二十條第一項、第三百三十九條第一項、第三百三十九條
之二第一項、第二百十六條、第二百十四條之罪，核屬刑事訴訟法第三百七十六條第
一款、第二款、第四款之案件，依上開說明，既經第二審判決，自不得上訴於第三審
法院。縱此部分與前述上訴人偽造私文書罪部分有牽連犯關係，為裁判上一罪，但其
偽造私文書罪部分之上訴為不合法，本院應從程序上予以駁回，而無從為實體上判決
，對於輕罪部分之此部分，亦無從適用審判不可分原則，為實體上審判。上訴人竟復
一併提起上訴，顯為法所不許，應予駁回。
據上論結，應依刑事訴訟法第三百九十五條前段，判決如主文。
中      華      民      國    九十一    年      一      月    二十四    日
                              最高法院刑事第四庭
                                  審判長法官  董  明  霈
                                        法官  林  茂  雄
                                        法官  王  居  財
                                        法官  張  祺  祥
                                        法官  吳  三  龍
      右正本證明與原本無異
                                              書  記  官
中      華      民      國    九十一    年      一      月    二十九    日
